ACORDAO-COMPLETO-2482687

ACÓRDÃO 1226/2021 ATA 18/2021 - PLENÁRIO

VISTOS, relatados e discutidos estes autos de Representação, com pedido de medida cautelar, formulada pelo Ministério Público junto ao TCU - MP/TCU (Subprocurador-Geral Lucas Rocha Furtado) , "com o fito de apurar as medidas adotadas pelo Governo Bolsonaro em defesa do patrimônio ambiental, em especial, os indícios de omissão e de descaso do atual Governo, diante dos aumentos na taxa anual de desmatamento da Amazônia";
ACORDAM os Ministros do Tribunal de Contas da União, reunidos em Sessão do Plenário, diante das razões expostas pelo Relator, em: 
9.1. não conhecer a presente documentação como representação por não atender os requisitos de admissibilidade previstos no art. 235 do Regimento Interno do TCU e no art. 103, § 1º da Resolução TCU 259/2014, reconhecendo-se a perda do objeto da medida cautelar pleiteada pelo representante; 
9.2. informar ao representante a prolação deste Acórdão, ressaltando que o Relatório e o Voto que o fundamentam podem ser consultados por meio do endereço www.tcu.gov.br/acordaos; e
9.3. arquivar os presentes autos, nos termos do art. 169, inciso V, do Regimento Interno do TCU.

Representação com vistas a apurar ações adotadas pelo Governo Federal diante dos aumentos na taxa anual de desmatamento da Amazônia, em suposto desrespeito à preservação e à manutenção do meio ambiente ecologicamente equilibrado.

Ministério do Meio Ambiente; Presidência da República.

3. Representante: Ministério Público junto ao Tribunal de Contas da União - Subprocurador-Geral Lucas Rocha Furtado.

13.1. Ministros presentes: Ana Arraes (Presidente), Walton Alencar Rodrigues, Benjamin Zymler, Augusto Nardes, Raimundo Carreiro (Relator), Vital do Rêgo e Jorge Oliveira.
13.2. Ministros-Substitutos convocados: Augusto Sherman Cavalcanti e Marcos Bemquerer Costa.
13.3. Ministros-Substitutos presentes: André Luís de Carvalho e Weder de Oliveira.

RAIMUNDO CARREIRO

Adoto como relatório, com fulcro no inciso I do § 3º do art. 1º da Lei 8.443/1992, a instrução elabora pela Secretaria de Controle Externo da Agricultura e do Meio Ambiente - SecexAgroAmbiental (peça 7) , cujas conclusões foram ratificadas pelos dirigentes da unidade (peças 8 e 9) , verbis:
"INTRODUÇÃO
Trata-se de representação formulada pelo Subprocurador-Geral do Ministério Público junto ao TCU, Lucas Rocha Furtado, para que o Tribunal apure as medidas adotadas pelo Governo Bolsonaro em defesa do patrimônio ambiental, em especial, os indícios de omissão e de descaso do atual Governo, diante dos aumentos na taxa anual de desmatamento da Amazônia, em desrespeito à preservação e à manutenção do meio ambiente ecologicamente equilibrado garantido constitucionalmente nos arts. 23, incisos VI e VII, e 225 da CF/88 (peça 1, p. 1) .
2.	Também solicita que o Tribunal determine, em caráter cautelar, à Casa Civil da Presidência da República que afaste temporariamente de suas funções o Ministro Ricardo de Aquino Salles até que seja decidido o mérito da questão (peça 1, p. 9) .
EXAME DE ADMISSIBILIDADE
3.	Registra-se que o representante possui legitimidade para representar ao Tribunal, consoante disposto no inciso VII do art. 237 do RI/TCU.
4.	No entanto, a representação não deve ser conhecida por não preencher os requisitos de admissibilidade constantes no art. 235 do Regimento Interno do TCU e no art. 103, § 1º da Resolução - TCU 259/2014, haja vista que a representação não está acompanhada de suficientes indícios concernentes à irregularidade ou ilegalidade, conforme se verá a seguir.
EXAME TÉCNICO
I - Argumentos apresentados
5.	Inicialmente, o representante do MPTCU relembra outras oportunidades em que se manifestou, por meio de representações ao TCU, sobre possíveis irregularidades na condução da questão ambiental por parte do Governo Federal, a exemplo das seguintes (peça 1, p. 2-4) :
a) baixa execução orçamentária do Ministério do Meio Ambiente em 2019 e os impactos ambientais dela decorrentes;
b) processo de desmonte dos órgãos federais de fiscalização ambiental e de proteção dos direitos indígenas;
c) demissão de diretor do Ibama, aparentemente sem motivo, durante megaoperação de fiscais;
d) deliberada desorganização administrativa de órgãos de fiscalização ambiental e de proteção dos direitos indígenas, com o fim de prejudicar sua atuação;
e) efeitos negativos do afrouxamento da fiscalização ambiental, como o aumento do desmatamento na Amazônia, que atingiu o montante de 10.300 km² em 2019, maior índice de desmate nos últimos dez anos; 
f) aumento das queimadas na região amazônica;
g) vultosos prejuízos para a economia da nação e para toda a sociedade, decorrente de questionamentos de investidores internacionais que administram US$ 3,75 trilhões em ativos acerca do desmantelamento de políticas ambientais e do aumento do desmatamento no Brasil;
h) ofensa, por parte do Ministro do Meio Ambiente, aos princípios constitucionais da legalidade, impessoalidade, moralidade e eficiência, com potencial de acarretar dano ao erário, decorrente de ingerência indevida, no sentido de defender os interesses dos depredadores do meio ambiente.
6.	Nos presentes autos, o membro do MPTCU traz novos elementos. Eles consistem nos Memoriais apresentados junto ao Supremo Tribunal Federal, no âmbito da Ação Direta de Inconstitucionalidade por Omissão 59/DF, cujo objeto é apurar a eventual responsabilidade do Poder Executivo Federal na paralisação do Fundo Amazônia.
7.	O documento, de autoria do professor e pesquisador da UFMG Raoni Guerra Lucas Rajão (peça 2) , aborda, em essência, a importância e o histórico das ações desenvolvidas no âmbito do Plano de Ação para Prevenção e Controle do Desmatamento na Amazônia Legal (PPCDAm) , bem como seu impacto no controle de desmatamento.
8.	O membro do MPTCU destaca alguns trechos do referido documento (peça 1, p. 4-5) :
Nesse sentido, os anúncios recentes do Ministro do Meio Ambiente, Ricardo Salles, que fará a revisão geral das 334 UCs (federais e públicas) no País, que incluem a totalidade das 139 UCs da Amazônia Legal, segundo própria justificativa do Ministro, por terem sido criadas "sem nenhum critério" (Borges, 2019a) ; somada à declaração do governo querendo reduzir 67 UCs (das quais 17 na Amazônia Legal, com área total de 12,5 Mha, 19% da área total) , por meio de um projeto de lei, alegando "incompatibilidades" com infraestruturas de transporte, coloca uma grande pressão sobre todas UCs nacionais (Pack et al., 2016; Borges, 2019b) .
 (...) 
Acrescenta-se ainda a censura explícita do Presidente da República e de seu ministro do Meio Ambiente a ações legítimas de combate ao crime ambiental pelo IBAMA. Em suma, este conjunto de elementos passa um forte sinal que se poderá cometer crime ambiental e ficar impune, e que as invasões ilegais a terras indígenas e unidades de conservação realizadas hoje serão regularizadas no futuro (Vieira et al., 2019; Silva et al., 2021) 
 (...) 
Convém notar que, de acordo com o planejamento para o PPCDAm, publicado pelo MMA em dezembro de 2018, deveriam ser realizadas as seguintes ações de ordenamento territorial vinculadas às UCs: 1) ampliação da RESEX Lago do Cuniã/RO de 50.603 ha para 75.836 ha; 2) ampliação do Parque Nacional de Viruá/RR de 227.011 ha para 308.474 ha; 3) ampliação da Estação Ecológica de Maracá/RR de 101.312 ha para 152.169 ha; 4) criação da Floresta Nacional de Parima/RR com 109.567 ha; e 5) atualização do macroZEE para a Amazônia legal (MMA, 2019) . Até 28 de setembro de 2020, nenhuma dessas UCs foi ampliada e nenhuma nova foi criada, nem foi publicado o novo macroZEE da região. 
9.	O representante assevera que Unidades de Conservação (UCs) vêm sendo reduzidas, enquanto que ações previstas de ordenamento territorial vinculados a essas UCs não vêm sendo realizadas, pelo contrário, as UCs previstas estão reduzindo.
10.	Também reproduz excertos alertando para o desmonte dos órgãos de controle ambiental, bem como para a redução do orçamento e do número de servidores, destacando que os especialistas autores dos memoriais também constataram as preocupações externadas pelo autor da representação em outras representações.
11.	O autor relata que, segundo os especialistas, há "evidências de que o aumento da taxa anual de desmatamento (...) pode estar ligado à não execução de atividades de controle do desmatamento previstas pela quarta fase do PPCDAm." (peça 1, p. 6) .
12.	Também reporta estudo, elaborado por especialistas do Centro de Sensoriamento Remoto (CSR) , do Laboratório de gestão de serviços ambientais (LAGESA) e da Universidade Federal de Minas Gerais (UFMG) , que conclui que a trajetória do desmatamento tende a continuar crescendo nos biomas Amazônia e Cerrado, e defende a reintrodução de metas políticas que incluam reflorestamento e a redução do desmatamento que vem ocorrendo (peça 1, p. 6-7) .
13.	Registra que "essa Corte de Contas não pode ser omissa quanto aos reiterados indícios de descuido do atual Governo com o meio ambiente" (peça 1, p. 7) .
14.	O Subprocurador-Geral faz referência a dispositivos constitucionais - art. 225, caput e § 4º, e art. 23, VI e VII, que preveem o direito de todos ao meio ambiente equilibrado, o estabelecimento da Floresta Amazônica como patrimônio nacional, e a competência comum dos entes federativos na proteção do meio ambiente, o combate à poluição, a preservação das florestas, fauna e flora - que revelam a ênfase dada pelo legislador constituinte ao meio ambiente e a "clara intenção de remeter à Administração Pública o dever de defender e preservar o meio ambiente, que constitui, essencialmente, patrimônio público" (peça 1, p.7-8) .
15.	Em suas considerações finais, o membro do MPTCU argumenta que as condutas relativas ao aumento do desmatamento também configuram atos de gestão ilegais, ilegítimos, antieconômicos e com infração à norma legal, subsumindo-se ao disposto nos artigos 16 e 58 da Lei 8.443/1992.
16.	E considerando que compete ao Sr. Ricardo de Aquino Salles a implementação da política ambiental do Brasil, na qualidade de Ministro de Meio Ambiente, conclui que, ante os indícios de irregularidades mencionados na representação, há condições necessárias e suficientes para que o TCU adote medida cautelar com vistas a determinar à Casa Civil da Presidência da República que adote as providências necessárias para afastá-lo temporariamente de suas funções até que o Tribunal decida sobre o mérito da questão (peça 1, p. 8) .
17.	Por fim, tendo-se em conta que as irregularidades podem configurar, na seara civil, atos de improbidade administrativa de outros responsáveis, julga adequado encaminhar a presente representação à Procuradoria-Geral da República.
18.	Com relação aos Memoriais apresentados junto ao STF, no âmbito da ADIn por Omissão 59/DF (peça 2) , juntados pelo representante, referem-se, em essência, a informações sobre o histórico e o andamento das atividades do Plano de Ação para Prevenção e Controle do Desmatamento na Amazônia Legal (PPCDAm) e seus impactos para o combate ao desmatamento.
19.	Conforme o item 3 do documento, dedicado ao "Eixo I: Ordenamento territorial e fundiário" do PPCDAm, e subitem "3.1. Criação de unidades de conservação e demarcação de terras indígenas", na segunda e terceira fases do PPCDAm, período compreendido entre 2009 e 2015, a criação de UCs ocorreu de modo menos expressivo que nos períodos anteriores. A situação piorou na quarta fase (2016-2020) , sendo que até 2018 foram criadas mais oito UCs (que equivale a 3,4 Mha, de um total de 64,77 Mha) , e, a partir de 2019, nenhuma UC federal foi criada na Amazônia Legal (peça 2, p. 8-10) .
20.	De acordo com o estudo, desde 2005 as unidades de conservação têm sofrido grande pressão contrária, havendo diversos projetos buscando a redução de suas áreas ou mesmo sua extinção (quadro à peça 2, p. 13) . Ainda de acordo com o estudo, nos últimos anos a situação ficou ainda mais crítica, quando o atual ministro do Meio Ambiente passou a fazer diversos anúncios de que fará a revisão geral das 334 UCs (federais e públicas) no País, incluídas todas as 139 UCs da Amazônia Legal, as quais, segundo o ministro, teriam sido criadas sem nenhum critério. Tal fato, somado à declaração do governo de que quer reduzir 67 UCs (sendo dezessete na Amazônia Legal) , aumentou de vez a pressão sobre as UCs nacionais (peça 2, p. 14) .
21.	Em outro ponto dos memoriais há relatos de censuras proferidas pelo Presidente da República e pelo Ministro do Meio Ambiente a ações legítimas de combate ao crime ambiental pelo Ibama, perfazendo um conjunto de elementos que transmitem "forte sinal que se poderá cometer crime ambiental e ficar impune, e que as invasões ilegais a terras indígenas e unidades de conservação realizadas hoje serão regularizadas no futuro" (peça 2, p. 15) .
22.	No item 4 dos Memoriais, dedicado ao Eixo "Monitoramento e Controle", em especial no subitem 4.2 "Controle do desmatamento pela fiscalização ambiental", há registro de desmonte dos órgãos de controle ambiental a partir de 2012, com redução do orçamento e de pessoal. A situação teria se agravado a partir de 2019, com a intensificação da crise política e econômica no país e com a descontinuidade de ações de fiscalização ambiental com maior poder de impacto - voltadas a descapitalizar infratores, a atingir cadeias produtivas e agentes financeiros que influenciam o desmatamento ilegal, e com uso de tecnologias remotas -, o que resultou, em 2019, na redução dos autos de infração e do poder de dissuasão (peça 2, p. 27) .
23.	Na conclusão dos memoriais, o autor tece as seguintes considerações (peça 2, p. 29) :
A análise dos indicadores de execução das ações previstas pelo PPCDAm nas suas diferentes fases também sugere que o enfraquecimento da legislação ambiental, paralisação do processo de criação e redução/reclassificação de UCs, e diminuição da fiscalização ambiental em áreas críticas contribuíram de modo direto para o aumento da taxa de desmatamento observado após 2012. Apesar da desestruturação do PPCDAm ser uma tendência a partir de 2012, esse processo teve aceleração em 2019, em comparação aos anos anteriores. Logo, existem evidências de que o aumento da taxa anual de desmatamento observado entre agosto de 2018 e julho de 2019 pelo PRODES e de agosto até dezembro de 2019 pelos alertas do DETER de corte raso em relação aos anos anteriores pode estar ligado à não execução de atividades de controle do desmatamento previstas pela quarta fase do PPCDAm.
II - Análise dos elementos apresentados
24.	As situações apresentadas nestes autos encontram bastante similaridade com aquelas que foram objeto de outras representações iniciadas pelo Exmo. Subprocurador-Geral do MPTCU, entre as quais relacionam-se os seguintes autos de representação:
a) TC Processo 038.748/2019-3 [relator Ministro-Substituto André de Carvalho] - proposto para apurar as providências tomadas pelo MMA para identificar as causas do aumento recorde do suposto desmatamento promovido na Amazônia durante o período de agosto de 2018 a julho de 2019, e as alterações implementadas na estrutura do MMA, em 2019, e os seus efeitos tendentes a contribuir para esse aumento. Representação conhecida, para no mérito ser considerada prejudicada. Processo apensado ao TC Processo 038.045/2019-2, por este último já tratar da questão (Acórdão 725/2020-TCU-Plenário, rel. André de Carvalho) ;
b) TC Processo 001.760/2020-3 [relator Ministro-Substituto André de Carvalho] - proposto para apurar a baixa execução orçamentária do Ministério do Meio Ambiente e os impactos ambientais dela decorrentes. Representação conhecida - em andamento;
c) TC Processo 017.820/2020-0 [relator Ministro-Substituto Augusto Sherman] - proposto para apurar se o Instituto Brasileiro do Meio Ambiente e dos Recursos Naturais Renováveis (Ibama) , a Fundação Nacional do Índio (Funai) e a Secretaria Especial de Saúde Indígena (Sesai/MS) estariam sendo alvo de deliberada desorganização administrativa, objetivando prejudicar sua atuação. Não conhecida, por despacho do Exmo. Sr. Ministro-relator Augusto Sherman, de 21/7/2020;
d) TC Processo 017.861/2020-9 [relator Ministro-Substituto André de Carvalho] - proposto para esta Corte de Contas adotar as medidas de sua competência com vistas a fortalecer as entidades governamentais responsáveis pela proteção ao meio ambiente no País, especialmente no tocante aos direitos das populações indígenas. Representação conhecida, para no mérito ser considerada prejudicada. Processo apensado ao TC Processo 017.820/2020-0 (Acórdão 7726/2020-TCU-Segunda Câmara, rel. André de Carvalho) ;
e) TC Processo 018.940/2020-0 [relator Ministro-Substituto André de Carvalho] - proposto para que esta Corte de Contas atue em função de riscos de danos ao erário e ao patrimônio ambiental que poderiam advir da implementação do Despacho do Ministro do Meio Ambiente 4.410/2020. Representação conhecida, para no mérito ser considerada prejudicada em face da revogação do referido despacho e da não evidenciação de efeitos dele decorrentes (Acórdão 4588/2021-TCU-Segunda Câmara, rel. André de Carvalho) ;
f) TC Processo 024.802/2020-4 [relator Ministro-Substituto André de Carvalho] - proposto para que esta Corte de Contas adote providências com o objetivo de avaliar a gestão do meio ambiente e as políticas de proteção aos povos indígenas, considerando que um grupo de investidores internacionais enviou carta aberta manifestando preocupação com o que chamaram de "desmantelamento de políticas ambientais e de direitos humanos". Representação conhecida, para no mérito ser considerada prejudicada (Acórdão 8899/2020-TCU-Segunda Câmara, rel. André de Carvalho) ;
g) TC Processo 025.639/2020-0 [relator Ministro-Substituto André de Carvalho] - proposto para que esta Corte de Contas adote as medidas de sua competência com vistas ao fortalecimento das entidades responsáveis pela fiscalização ambiental e pela proteção dos direitos indígenas - em tramitação; 
h) TC Processo 025.839/2020-9 [relator Ministro-Substituto André de Carvalho] - proposto para que esta Corte de Contas decida pela adoção das medidas necessárias a apurar irregularidade na gestão ambiental do governo federal, inferida a partir de notícia de jornal, em face da suposta omissão no dever de a União promover as políticas de proteção ao meio ambiente. Representação conhecida, para no mérito ser considerada prejudicada. Apensado ao TC Processo 038.045/2019-2 (Acórdão 2980/2021-TCU-Segunda Câmara, rel. André de Carvalho) ;
i) TC Processo 026.811/2020-0 [relator Ministro-Substituto André de Carvalho] - proposto para que que esta Corte de Contas adote as medidas de sua competência com vistas a avaliar a gestão do meio ambiente em curso no País, notadamente a execução do orçamento do Ministério do Meio Ambiente e dos órgãos a ele vinculados, em especial o Ibama, bem assim da operação militar "Verde Brasil 2" - em tramitação;
j) TC Processo 026.812/2020-7 [relator Ministro-Substituto André de Carvalho] - proposto para se avaliar se as medidas sugeridas no combate ao aumento do desmatamento e queimadas na Amazônia e ao desmonte das políticas e estruturas de proteção ambiental por servidores do Ibama, mediante a Manifestação Técnica 2/2020, visam a atender ao interesse público. Representação conhecida, para no mérito ser considerada prejudicada (Acórdão 3653/2021-TCU-Segunda Câmara, rel. André de Carvalho) ;
k) TC Processo 027.110/2020-6 [relator Ministro-Substituto André de Carvalho] - proposto para que esta Corte de Contas determine a realização de auditoria operacional sobre os benefícios que as medidas de restrição adotadas pelo Poder Público para o enfrentamento da pandemia de Covid-19 têm indiretamente proporcionado à Mata Atlântica e à Região Amazônica - em tramitação;
l) TC Processo 028.156/2020-0 [relator Ministro-Substituto André de Carvalho] - proposto para que esta Corte de Contas analise a baixa execução orçamentária do Ministério do Meio Ambiente e do Ibama, em especial das ações destinadas à prevenção e ao controle de incêndios florestais - em tramitação;
m) TC Processo 033.636/2020-6 [relator Ministro-Substituto André de Carvalho] - proposto para que esta Corte de Contas adote as medidas necessárias a determinar que o Conselho Nacional da Amazônia Legal apresente os motivos e os supostos benefícios, em especial os benefícios econômico-financeiros, da utilização de militares em substituição aos fiscais do Instituto Brasileiro do Meio Ambiente e dos Recursos Naturais Renováveis (Ibama) nas operações de combate ao desmatamento e às queimadas. Representação conhecida, para no mérito ser considerada prejudicada. Apensado ao TC Processo 001.760/2020-3 (Acórdão 11537/2020-TCU-Segunda Câmara, rel. André de Carvalho) ;
n) TC Processo 033.557/2020-9 [relator Ministro-Substituto André de Carvalho] - proposto para que esta Corte de Contas adote as medidas necessárias a conhecer e a avaliar a atuação dos órgãos governamentais brasileiros na região pantaneira, em especial do Poder Executivo Federal, ante os indícios de negligência ou inação que estaria ensejando degradação ambiental com extinção da fauna e da flora da região - em tramitação;
o) TC Processo 005.601/2021-5 [relator Ministro-Substituto Marcos Bemquerer] - proposto para o Tribunal avaliar as medidas adotadas pelo Governo Federal no tocante ao cumprimento dos instrumentos legais firmados pelo Brasil com a temática meio ambiente, evidenciando as implicações decorrentes da política ambiental adotada sob a ótica internacional, notadamente o comprometimento da imagem do Brasil perante a Organização para Cooperação e Desenvolvimento Econômico (OCDE) - em tramitação;
p) TC Processo 006.090/2021-4 [relator Ministro-Substituto Marcos Bemquerer] - proposto para o Tribunal apurar as medidas adotadas pelo Governo Bolsonaro no tocante à suposta desregulação ambiental, em especial, a eventual utilização do período da pandemia para aprovar, de forma facilitada, mudanças normativas ambientais nocivas à preservação e à manutenção do meio ambiente ecologicamente equilibrado em desacordo com os arts. 23, incisos VI e VII e 225 da CF/88 - em tramitação;
q) TC Processo 006.604/2021-8 [relator Ministro-Substituto Marcos Bemquerer] - proposto para que o Tribunal avalie a gestão do meio ambiente em curso no País, notadamente a execução do orçamento do Ministério do Meio Ambiente e dos órgãos a ele vinculados, em especial o Ibama, objetivando o fortalecimento das entidades nacionais responsáveis pela fiscalização ambiental e a redução dos índices de desmatamento das florestas naturais do Brasil - em tramitação;
r) TC Processo 012.965/2021-9 [relator Ministro-Substituto Marcos Bemquerer] - Representação - proposto para que o Tribunal verifique possível ofensa, por parte do Ministro do Meio Ambiente aos princípios constitucionais da legalidade, impessoalidade, moralidade e eficiência, incorrendo, em tese, na prática de ato de gestão ilegal, ilegítimo, antieconômico e infração à norma legal, com potencial de acarretar dano ao erário. O fundamento da representação é a notícia-crime oferecida ao STF, pelo então Superintendente Regional da Polícia Federal no estado do Amazonas, que apontaria interferências indevidas praticadas pelo Ministro do Meio Ambiente, entre outros, em favor de supostos criminosos. Neste processo também foi requerida ao Tribunal a adoção de medida cautelar com a finalidade de afastar temporariamente o Ministro do Meio Ambiente de suas funções até que o Tribunal decida sobre o mérito da questão - em tramitação.
25.	Na presente representação, observa-se que o membro do MPTCU volta a apontar falhas na condução da política de gestão ambiental por parte do Governo Federal, citando, de forma genérica indícios de descuido do atual Governo com o meio ambiente, o desmonte dos órgãos de controle ambiental, bem como para a redução do orçamento e do número de servidores, situações em grande parte já contempladas nos processos acima referidos.
26.	Como fato novo, traz os Memoriais apresentados junto ao Supremo Tribunal Federal, no âmbito da Ação Direta de Inconstitucionalidade por Omissão 59/DF, os quais apontam que o Governo Federal não tem realizado algumas ações previstas no PPCDAm e que tal fato pode ter como resultado o aumento da taxa de desmatamento.
27.	Também menciona manifestações de censura públicas, tanto do Presidente da República quanto do Ministro do Meio Ambiente, a ações legítimas de combate ao crime ambiental pelo Ibama, passando sinais de impunidade a quem comete delitos ambientais.
28.	A respeito das alegações genéricas do representante - descuido do atual Governo com o meio ambiente, desmonte de órgãos de controle ambiental, redução de orçamento e de servidores - observa-se que por já terem sido ou estarem sendo tratados em outros processos em curso no Tribunal, deixa-se de adotar qualquer medida, no âmbito deste processo, até porque, ao menos nesta oportunidade, não foram trazidos elementos que embasem ou evidenciem as supostas irregularidades.
29.	Relativamente à manifestação do Ministro do Meio Ambiente de que procederá à revisão de todas as UCs federais, bem como as eventuais declarações do Ministro e do Presidente da República que possam sinalizar impunidade de quem comete crimes ambientais, essas situações não revelam, a rigor, irregularidades. Sobre tais manifestações, que possuem eminentemente caráter político, não se pode afirmar que constituem descumprimento de alguma norma.
30.	Por outro lado, há certa compreensão de que, de fato, manifestações dessa natureza podem sinalizar impunidade de quem comete crimes ambientais e, assim, prejudicar objetivos da política de controle do desmatamento.
31.	Cabe o registro de que o Tribunal possui trabalho em andamento relativo à auditoria operacional para avaliar as ações do Governo Federal na prevenção e combate ao desmatamento na Amazônia Legal, TC Processo 038.045/2019-2, que abordou a questão das manifestações públicas de opinião sob a ótica de boas práticas operacionais, não tendo ainda o Tribunal decidido sobre a matéria.
32.	De toda forma, apesar de nos presentes autos não terem sido apresentados elementos mais robustos sobre a questão, a possível impropriedade atinente a manifestações públicas já vem sendo tratada com mais profundidade no processo de fiscalização, motivo pelo qual deixa-se de tratar no âmbito deste processo de representação.
33.	Uma outra situação apresentada refere-se à não realização de algumas ações previstas no PPCDAm e seu possível impacto no aumento da taxa de desmatamento.
34.	Sobre o PPCDAm, observa-se que ele teve início em 2004, constituindo-se desde então, um dos principais instrumentos para a redução do desmatamento, tendo como objetivos fundamentais reduzir de forma contínua e consistente o desmatamento e criar as condições para se estabelecer um modelo de desenvolvimento sustentável na Amazônia Legal. Juntamente com Plano de Ação para Prevenção e Controle do Desmatamento e das Queimadas no Cerrado (PPCerrado) , são os principais instrumentos para a implementação da Política Nacional sobre Mudança do Clima (PNMC, Lei 12.187/2009) , que tem como foco principal a mitigação das emissões de gases de efeito estufa relacionadas ao uso da terra, mudança do uso da terra e florestas (fonte: http://www.fundoamazonia.gov.br/export/sites/default/pt/.galleries/documentos/prevencao-e-controle-do-desmatamento/PPCDAm_4a-fase_e_PPCerrado.pdf) .
35.	O PPCDAm teve quatro fases ao longo desse período, construído em torno de três eixos temáticos: ordenamento fundiário e territorial; monitoramento e controle ambiental e fomento a atividades produtivas sustentáveis. Na quarta fase, que abrangeu o período 2016-2020, foi introduzido um quarto eixo, relacionado a instrumentos econômicos. Esta fase teve como desafio de reverter a tendência de alta nas taxas de desmatamento observadas, sobretudo, a partir de 2014. Em abril de 2020, o PPCDAm foi encerrado e sucedido pelo Plano Nacional de Controle do Desmatamento Ilegal e Recuperação da Vegetação Nativa 2020-2023.
36.	Observa-se do Plano Operativo referente à 4ª fase do PPCDAm (2016-2020) (disponível em ) , que ele elenca linhas de ação a serem priorizadas pelo Governo Federal e aponta caminhos a serem seguidos prioritariamente nos próximos anos. O mesmo documento estabelece que "o monitoramento do alcance dos resultados passa a ser realizado, portanto, por meio dos indicadores, e não mais pelo acompanhamento ação a ação", e que "o objetivo principal do monitoramento do Plano Operativo será observar periodicamente os indicadores em contraponto com as taxas de desmatamento, de modo a subsidiar a Comissão Executiva e as demais instâncias de governança do Plano na tomada de decisão e ajuste com relação às iniciativas empreendidas para redução do desmatamento" (Plano Operativo, p. 4) .
37.	Ao todo, conforme o Plano Operativo do PPCDAm 2016-2020 (4ª Fase) , foram previstos nove objetivos estratégicos, trinta resultados esperados e mais de setenta linhas de ação (Plano Operativo, p. 9-14) , todas visando contribuir para o combate ao desmatamento em toda as suas dimensões.
38.	Há de se ponderar que o PPPCDAm, seus objetivos estratégicos e linhas de ação previstas, se caracterizam como guias para atuação da Administração Pública, não tendo, por si sós, caráter impositivo. A falta de efetividade ou a insuficiência de providências para seu atendimento não configuram irregularidade em sentido estrito.
39.	A propósito, conforme examinado no âmbito da já referida auditoria operacional para avaliar as ações do Governo Federal na prevenção e combate ao desmatamento na Amazônia Legal, TC Processo 038.045/2019-2 (em andamento) , entre os achados identificados na referida auditoria, um deles diz respeito a oportunidades de melhoria na governança da política de prevenção e controle do desmatamento na Amazônia Legal. Frise-se que o principal instrumento dessa política, analisado no trabalho, foi justamente o PPCDAm, encerrado em 2020 e sucedido pelo Plano Nacional de Controle do Desmatamento Ilegal e Recuperação da Vegetação Nativa 2020-2023, cujo plano operativo foi aprovado em novembro de 2020 (https://www.gov.br/mma/pt-br/assuntos/servicosambientais/controle-de-desmatamento-e-incendios-florestais/PlanoOperativo20202023.pdf, acesso em 28/4/2021) , ambos foram objeto de análise no âmbito da referida auditoria operacional.
40.	Por fim, no que tange ao requerimento do representante para que o TCU apure "as medidas adotadas pelo Governo Bolsonaro em defesa do patrimônio ambiental, em especial, os indícios de omissão e de descaso do atual Governo, diante dos aumentos na taxa anual de desmatamento da Amazônia (...) ", verifica-se que o atendimento de tal solicitação, caso julgado pertinente, não consistiria em procedimento de simples realização, até porque não seria possível fundamentar qualquer conclusão a respeito com fundamento tão-somente nos elementos apresentados pelo representante, nem mesmo em eventuais informações obtidas por diligências porventura efetuadas no âmbito de um processo de representação.
41.	Como visto na fiscalização realizada para avaliar as ações do Governo Federal na prevenção e combate ao desmatamento na Amazônia Legal, TC Processo 038.045/2019-2, cujo escopo abrangeu, de certa forma, a questão ora trazida pelo membro do MPTCU, a avaliação pretendida seria complexa e teria muito mais proximidade com procedimentos de fiscalização de natureza operacional. Isso porque não se trataria de irregularidade relacionada a um mero descumprimento de norma, ou de uma ação isolada que caracterize afronta a algum princípio público.
42.	No TCU, avaliações desse gênero são empreendidas por meio de fiscalizações de natureza operacional, não sendo possíveis de serem apuradas em processos de representação. Nesse sentido, decidiu o Tribunal no Acórdão 4108/2020-TCU-Segunda Câmara, de Relatoria do Ministro Augusto Sherman Cavalcanti (em que foi apreciado o TC Processo 022.543/2019-8) . 
43.	Ademais é necessário lembrar que a atuação das unidades técnicas da Secretaria Geral de Controle Externo do TCU (Segecex) é pautada por seu plano de fiscalização. Consoante o art. 244, caput, do RI/TCU, as auditorias, acompanhamentos e monitoramentos obedecerão a plano de fiscalização elaborado pela Presidência, em consulta com os relatores das listas de unidades jurisdicionadas, e aprovado pelo Plenário em sessão de caráter reservado. 
44.	O § 2º do mesmo artigo reza que os levantamentos e inspeções serão realizados por determinação do Plenário, da câmara, do relator ou, na hipótese do art. 28, inciso XVI, do Presidente, independentemente de programação, observada a disponibilidade dos recursos humanos e materiais necessários. A propósito, vale lembrar que membros do MPTCU não são legitimados para propor ação de controle (em conformidade com o art. 38 da Lei Orgânica do TCU e com o art. 232, do Regimento Interno do Tribunal) .
45.	De acordo com o Manual de Auditoria Operacional do TCU, instituído por meio da Portaria-Segecex 4, de 26 de fevereiro de 2010, a Auditoria Operacional é o exame independente e objetivo da economicidade, eficiência, eficácia e efetividade de organizações, programas e atividades governamentais, com a finalidade de promover o aperfeiçoamento da gestão pública.
46.	Nesse sentido, considerando que o tipo processual Representação não se amolda ao nível de profundidade necessário para o exame da possível irregularidade, que já foi procedida ação de controle para abordar aspectos relacionados à questão trazida, que o Tribunal tem promovido as devidas apurações, nos casos cabíveis, conforme processos relacionados no item 24 desta instrução, e que, no presente caso, os fatos apresentados pelo representante não configuram irregularidades em estrito senso, propõe-se não conhecer a presente representação e, consequentemente, deixar de apreciar a medida cautelar solicitada.
PROPOSTA DE ENCAMINHAMENTO
47.	Ante todo o exposto, submetem-se os autos à consideração superior, propondo:
a) não conhecer a presente documentação como representação por não atender os requisitos de admissibilidade previstos no art. 235 do Regimento Interno do TCU e no art. 103, § 1º da Resolução - TCU 259/2014;
b) enviar o acórdão que vier a ser proferido ao representante, destacando que o relatório e o voto que fundamentam a deliberação ora encaminhada podem ser acessados por meio do endereço eletrônico www.tcu.gov.br/acordaos e que, caso tenha interesse, o Tribunal pode encaminhar-lhes cópia desses documentos sem quaisquer custos;
c) determinar liminarmente o arquivamento deste processo, com fundamento no parágrafo único do art. 237, c/c o parágrafo único do art. 235, do Regimento Interno do TCU, e no art. 105 da Resolução - TCU 259/2014."
2.	É o relatório.

não há

Não atuou.

REPRESENTAÇÃO. AÇÕES DO GOVERNO FEDERAL REFERENTES AO DESMATAMENTO NA FLORESTA AMAZÔNICA. MATÉRIA OBJETO DE APRECIAÇÃO EM OUTRO PROCESSO EM TRÂMITE NO TRIBUNAL. AUSÊNCIA DE INDÍCIOS DE ILEGALIDADE OU IRREGULARIDADE. NÃO CONHECIMENTO. CIÊNCIA. ARQUIVAMENTO.

REPRESENTAÇÃO (REPR)

Secretaria de Controle Externo da Agricultura e do Meio Ambiente (SecexAmb).

Relato o presente processo em razão da Lista de Unidades Jurisdicionadas do Biênio 2021/2022 (art. 34 da Resolução-TCU 175/2005) .
2.	Conforme assentado no relatório precedente, trata-se de representação, com pedido de medida cautelar, formulada pelo Ministério Público junto ao TCU - MP/TCU (Subprocurador-Geral Lucas Rocha Furtado) , "com o fito de apurar as medidas adotadas pelo Governo Bolsonaro em defesa do patrimônio ambiental, em especial, os indícios de omissão e de descaso do atual Governo, diante dos aumentos na taxa anual de desmatamento da Amazônia".
3.	A representação baseia-se em "memoriais do Sr. Raoni Guerra Lucas Rajão apresentados junto ao Supremo Tribunal Federal acerca da situação fática do papel do Plano de Ação para Prevenção e Controle do Desmatamento na Amazônia Legal (PPCDAm) na redução do desmatamento" (Ação Direta de Inconstitucionalidade por Omissão 59/DF, relatora Ministra Rosa Weber) . O objeto da referida ADO 59/DF é apurar a eventual responsabilidade do Poder Executivo Federal na paralisação do Fundo Amazônia.
4.	As alegações apresentadas pelo Subprocurador-Geral foram assim sintetizadas pela SecexAgroAmbiental:
i)  Descuido do Governo Federal com o meio ambiente, desmonte de órgãos de controle ambiental, redução de orçamento e de servidores;
ii)  Manifestação do Ministro do Meio Ambiente de que procederá à revisão de todas as UCs (Unidades de Conservação) federais; e
iii)  Não realização de algumas ações previstas no PPCDAm (Plano de Ação para Prevenção e Controle do Desmatamento na Amazônia Legal) e seu possível impacto no aumento da taxa de desmatamento.
5.	Diante das supostas ilegalidades/irregularidades, pediu o representante a adoção de medida cautelar para ser determinado à Casa Civil da Presidência da República o afastamento temporário do Ministro de Estado Ricardo de Aquinos Salles, titular da pasta do Meio do Ambiente, até deliberação final acerca da matéria; e, no mérito, a procedência da representação para serem apuradas as medidas adotadas pelo Governo Federal em defesa do patrimônio ambiental.
6.	Após exame técnico dos autos, a SecexAgroAmbiental propôs não conhecer da representação, por entender ausentes indícios suficientes das irregularidades ou ilegalidades representadas.
7.	Razão assiste à unidade técnica. Vejamos.
8.	Nos termos dos arts. 235 e 237 do Regimento Interno deste Tribunal, e do art. 103, § 1º, da Resolução - TCU 259/2014, são requisitos de admissibilidade de representação, dentre outros, a apresentação de indícios suficientes da ocorrência das irregularidades arguidas.
9.	No entanto, os elementos que embasam a presente representação não trazem à tona indícios que possam apontar, em concreto, a ocorrência de ilegalidade ou irregularidade a atrair a competência do TCU.
10.	Correta, portanto, a proposta da SecexAgroAmbiental para não conhecer da presente representação.
11.    	Ante o exposto, acolho a instrução da unidade técnica, cujas conclusões integram as presentes razões de decidir, e VOTO no sentido de que seja adotado o Acórdão que ora submeto a este Plenário.
TCU, Sala das Sessões, em 26 de maio de 2021.
RAIMUNDO CARREIRO 
Relator